【裁判字號】    90,上易,816
【裁判日期】    900628
【裁判案由】    詐欺
【裁判全文】
臺灣高等法院臺中分院刑事判決                      九十年度上易字第八一六號
    上  訴  人  戊○○
    即  自訴人
    被      告  乙○○
右上訴人因被告詐欺案件，不服臺灣台中地方法院八十九年度自字第六二○號中華民
國九十年二月二十六日第一審判決，提起上訴，本院判決如左：
      主  文
上訴駁回。
      理  由
一、自訴意旨略以：被告乙○○係自訴人戊○○之堂弟楊文通之同學，被告利用此等
    關係接近自訴人，被告善於做人，無論是事業、玩樂均給自訴人無比舒適感，諸
    如吃喝搶著付錢，時而招待旅遊玩樂，介紹工作等等（自訴人係從事水電工程）
    ，與被告相處，如沐春風，令人直要把心掏給被告，被告利用自訴人之對其友善
    ，竟基於意圖為自己不法所有之概括犯意，於民國八十七年六月一日藉口其經營
    之臺中市○○路服裝店要整修內部擴大營業，向自訴人借款新臺幣（下同）一百
    七十萬元，自訴人信以為真，當然義不容辭，八十七年十月十三日又以整修三民
    路及綠川西街等分店為由，再使自訴人陷於錯誤，向自訴人借款二百二十萬元。
    八十七年十二月十五日又招集民間互助會，含會首十二會，每會五萬元，自訴人
    以「仁御」及「仁杰」名義共入二會，上開二筆借款屆期一延再延，而上開五萬
    元之民間互助會，被告除自任會首外，並以乙○○名義參加一會，以「斯成」名
    義參加二會，計十二會裡面，被告實際上就佔四會，第一會會款當然歸被告所取
    得，第二會即於八十八年一月十五日以乙○○名義用八千元得標，第三會被告亦
    用「斯成」名義以一萬元得標，第四、五會被告搶標未成，然終又於八十八年五
    月十五日又以「斯成」名義標得第六會，至此被告之四會均已標得，之後被告雖
    勉強開標第七次會後，然從即不再召開民間互助會，任由互助會倒會，且失去聯
    絡逃匿無蹤，而自訴人共付會款六十四萬八千元，是以被告利用自訴人對其友善
    ，以擴大營業設立分店為由，連續二次向自訴人詐得三百九十萬元，其後又以招
募互助會為餌，再令自訴人陷於錯誤共付會款六十四萬八千元，然後於被告所參
    加之四會均已得標後，即任由互助會倒會，並停付上開二筆借款之利息，經自訴
    人事後調查得知，被告於八十七年六月前經濟情況已經惡化，所營服飾業已接近
    停業狀態，詎其竟然硬充門面，以擴大營業整修店面為餌，以借款、招募互助會
    之手段向自訴人連續詐欺得鉅款，而實際上被告從無擴大營業更無整修店面之事
    實，被告顯係基於概括之犯意蓄意有計劃的，先後陷自訴人於錯誤，連續詐騙自
    訴人錢財合計四百五十四萬八千元。因認被告乙○○連續涉犯刑法第三百三十九
    條第一項之詐欺取財罪嫌云云。
二、按犯罪事實應依證據認定之，無證據不得推定其犯罪事實，刑事訴訟法第一百五
    十四條定有明文。又認定不利於被告之事實，須依積極證據，苟積極證據不足為
    不利於被告事實之認定時，即應為有利於被告之認定，更不必有何有利之證據；
    刑事訴訟法上所謂認定犯罪事實之證據，係指足以認定被告確有犯罪行為之積極
    證據而言，該項證據自須適合於被告犯罪事實之認定，始得採為斷罪資料，業經
    最高法院三十年上字第八一六號、二十九年上字第三一○五號分別著有判例可參
    。另刑法第三百三十九條第一項詐欺取財罪之成立，以意圖為自己或第三人不法
    所有，以詐術使人將本人或第三人之物交付為要件。所謂以詐術，必須被詐欺人
    因其詐術而陷於錯誤，若其所用方法，不能認為詐術，亦不致使人陷於錯誤，即
    不構成該罪，最高法院四十六年台上字第二六０號亦著有判例可考。
三、本件上訴人即自訴人戊○○認被告乙○○連續涉犯刑法第三百三十九條第一項之
    詐欺取財罪嫌，無非係以上開事實有本票影本六張及互助會簿影本一份，且被告
    實際上從無擴大營業更無整修店面之事實，為其論據。訊據被告乙○○則堅決否
    認有何詐欺取財之犯行，辯稱：伊沒詐欺的意思，伊與自訴人原本是同事，後來
    各自發展，伊從事服飾業，伊和自訴人去韓國玩，因伊賭輸了錢，才向自訴人借
    錢，一百七十萬是累積借的，是從八十七年三月到八十七年八月，在韓國賭輸錢
    分三至四次向自訴人借的，八十七年十月另外也是去韓國玩賭輸錢，向他一次借
    款二百二十萬元，伊並不是向自訴人借錢整修服飾店，另伊也沒有冒標，伊會停
    掉這會，是因為經濟困難週轉失靈所致，不是倒會等語。
四、經查：自訴人指稱被告向其借款二筆：一筆為一百七十萬元，另筆為二百二十萬
    元，被告固不否認此二筆借款存在之事實，惟對於借款之緣由及時間，則與自訴
    人說法不一。自訴人於原審自訴時指稱被告係於八十七年六月一日、八十七年十
    月十三日分別向其借款一百七十萬元、二百二十萬元，且於原審舉出證人即自訴
    人之友人丁○○證明金錢來源係由丁○○所提供，丁○○於本院調查時亦提出其
    先後於八十七年五月二十一日、八十七年十月十四日分別匯款予戊○○、育群水
    電股份有限公司（戊○○所經營），金額依序為一百六十五萬元、二百萬零七千
    元之台中市第九信用合作社跨行匯款申請書影本二紙為憑。惟查證人丁○○所匯
    之款項，與自訴人所指貸與被告之款項金額不一，已難認證人丁○○所匯之款項
    與自訴人貸與被告之款項，其間有何關聯；且證人丁○○於原審理時到庭證稱：
    「‧‧‧‧二次借錢我都在場‧‧‧‧我都是交給戊○○，再由戊○○的名義借
    給乙○○，所以是戊○○對我負責，乙○○再對戊○○負責，不是我直接借錢給
    乙○○」等詞，然其中二百二十萬元之借款，證人係於八十七年十月十四日始匯
    入育群水電股份有限公司，自訴人何以早於八十七年十月十三日即將二百二十萬
    元貸與被告，其間之矛盾，實不言可諭。況經本院就證人丁○○匯入上開二筆金
    額之戊○○、育群水電股份有限公司帳號函請泛亞商業銀行台中分行檢送往來明
    細表，依卷附泛亞商業銀行台中分行以九十年五月十七日泛中發字第一○六號函
    復本院所檢送之客戶存款往來明細查詢單四紙所載，並未發現自訴人有將該二筆
    款項轉與被告之紀錄，亦與證人丁○○於原審理時到庭所證：「‧‧‧‧二次借
    錢我都在場，第一次我拿一七○萬，第二次是拿二○○萬。我都是交給戊○○，
    再由戊○○的名義借給乙○○，所以是戊○○對我負責，乙○○再對戊○○負責
    ，不是我直接借錢給乙○○」等詞不符。質之自訴人陳稱：「一七○萬元是在民
    國八十七年六月一日，在北新街我的公司交付給被告，有的是支票，有的是付現
    金，有客票也有本人票。從我的萬泰銀行支付。上次的證人丁○○所匯進來的錢
    ，我有用到別的地方去，並不是直接匯給被告。我只記得有給二張支票給他，大
    概一張是土地銀行的支票，一張是泛亞銀行的支票。至於匯款的資料我不知道也
    記不清。二二○萬元‧‧‧‧也是部分用支票，部分用匯款，至於詳細資料我記
    不清楚，也無法找到相關資料」。然查證人丁○○於原審證述其將錢交與自訴人
    係因被告要裝修店面，找伊與自訴人合夥，伊認如由自訴人負責，即同意借錢，
    則自訴人不以簡易之方式將證人丁○○匯入之款項轉匯與被告，反輾轉周折先將
    證人丁○○為特定目的所匯入之整筆款項擅自使用，再以本人支票、客票、匯款
    、現金給付方式，將上開款項交付被告，實與常理不合，且上開二筆借款金額不
    小，自訴人竟未能提供其交付金錢與被告之證據資料以供本院調查，亦與常情有
    違。次查：自訴人於原審訊問時到庭陳稱：「我有去看過他中山路的店面。他要
    找我投資我說不要。就改借錢給他。他說等我做起來後，你再投資。借錢他有開
    他本人的本票給我。第二次他是在三民店說要整修分店，要我借款給我，他說他
    有錢但不夠，所以向我調頭寸。總店、分店我都有去看過」云云，惟經傳訊證人
    即先前受被告僱用之丙○○到庭證稱：伊前受僱於乙○○，在台中市○○路二十
    八號二樓負責做中盤的業務，一直到八十七年的十月底離職，離職前中山路的服
    飾店並無因擴大營業而整修之事，另三民路與綠川西街的分店，在八十七年十月
    份時也無整修等語，是自訴人所指被告係為整修或擴大營業而向其借錢，亦難認
    為真實。又查：由自訴人所提出之互助會簿內容觀之，亦可知被告所得標之標息
    金額與其他會員之標息金額相較並無較高之現象（均在八千元至一萬元間），且
    被告於停標前均有準時開標及收取標款交由另外之得標會員甲○○、葉玉明及楊
    文通等人，質諸自訴人亦稱：「（參加被告招組的互助會時，既然知道被告實際
    佔有四會，你為何要參加？）被告當時的經濟還不錯」等語，自難以被告事後因
    經濟困難週轉失靈而停會，遽而推論被告於招組互助會時，係明知其所招組之互
    助會將來必因經濟困難週轉失靈而停會，是被告上開所辯伊會停掉這會，是因為
    經濟困難週轉失靈乙節，應可採信。綜上所述，尚難證明被告有以其所經營之服
    飾店需整修或擴大營業為由，於八十七年六月一日、同年十月十三日向自訴人詐
    借款項之事，且被告於招組互助會時亦無自訴人所指之經濟已成惡化情事，另證
    人丁○○所證亦多為附和自訴人之詞，並不足採。本件被告既無意圖為自己不法
    之所有，而施詐術使人交付財物之情形存在，核與刑法第三百三十九條第一項之
    詐欺取財罪之構成要件尚有未合，本件應純屬債務不履行之民事紛爭，宜循民事
    訴訟程序解決。此外，復查無其他積極證據足資證明被告乙○○有何詐欺取財之
    犯行，不能證明被告犯罪。原判決因而諭知被告乙○○無罪，依法尚無不合，自
    訴人上訴意旨仍執前詞指摘原判決不當，即難認有理由，應予駁回。
據上論結，應依刑事訴訟法第三百六十八條，判決如主文。
中      華      民      國      九十      年      六    月    二十八    日
                                  臺灣高等法院臺中分院刑事第四庭
                                        審判長法  官  洪  耀  宗
                                              法  官  吳  重  政
                                              法  官  江  德  千
右正本證明與原本無異。
不得上訴。
                                              書記官  吳  麗  琴
中      華      民      國     九十      年      六       月   二十九   日
                                                                        Ｆ


司法院資訊處製作；財團法人民間司法改革基金會備份。
